【裁判字號】    90,簡上,20
【裁判日期】    920530
【裁判案由】    確認債權不存在
【裁判全文】
臺灣臺東地方法院民事判決  九十年度簡上字第二○號
    上  訴  人  丁○○
    訴訟代理人  戊○○
    被  上訴人  乙○○
    訴訟代理人  甲○○
右當事人間請求確認債權不存在事件，上訴人對於中華民國九十年三月十二日本院臺
東簡易庭第一審判決（八十九年度東簡字第三五三號），提起上訴，本院判決如左：
    主    文
原判決廢棄。
確認被上訴人持有如附表所示，由上訴人所簽發之本票債權不存在。
第一、二審訴訟費用均由被上訴人負擔。
    事實及理由
壹、程序方面：按分別提起之數宗訴訟，法院得命合併辯論；命合併辯論之數宗訴訟
    ，其當事人兩造相同者，得合併裁判之，民事訴訟法第二百零五條第一項、第二
    項分別定有明文。查上訴人丁○○於九十年四月四日對本院台東簡易庭八十九年
    度東簡字第三五三號民事判決提起上訴，上訴人陳玲玉、李秋雪、周錦慧、吳明
    秋、陳鳳秋、王吳春梅等六人（下稱陳玲玉等六人）於九十年三月二十三日對本
    院台東簡易庭八十八年度東簡字第三四二號民事判決提起上訴，上訴人戊○○於
    九十年六月十九日對本院台東簡易庭九十年度東簡字第二六號民事判決提起上訴
    ，由本院分別以九十年度簡上字第二○號、第一三號、第二九號受理在案，因前
    開三案訴訟之被上訴人均為乙○○，且其原因事實及攻擊防禦方法均相同，爰依
    首開規定，諭知合併辯論、分別裁判，合先敘明。
貳、上訴人起訴主張：上訴人及訴外人即被上訴人之父林春田（已歿）前均參加由訴
    外人即會首戊○○所召集，每會新臺幣（下同）二萬元，採外標制，會期自民國
    八十四年三月五日起至八十六年九月五日止，連同會首共三十一人參加之合會（
    下稱系爭三十一人二萬元合會），林春田於八十六年八月五日得標（倒數第二會
    ），戊○○即前往林春田住處，當面交付會款六十餘萬元予林春田收受，並由林
    春田之女丙○○在場協助點收，本應同時自林春田處取回伊先前因標得會款，為
    領取得標款，所簽發委由會首戊○○轉交林春田如附表所示之本票（下稱系爭本
    票），但因林春田忘記系爭本票放置何處，而未取回，事後會首戊○○多次前往
    林春田住處，催促林春田交還系爭本票，林春田為一憨厚之長者，應允待其找到
    系爭本票後再通知會首戊○○，但迄八十八年五月間林春田過世為止，林春田均
    未交還系爭本票，然系爭本票係伊等為擔保伊等對林春田系爭三十一人二萬元合
    會之會款債務，上開債務已因伊等繳納會款予戊○○，由戊○○交付系爭合會之
    得標款（其內即包含伊所繳交之會款）予林春田，因清償而消滅，林春田已取得
    本票對價，即不得對伊等主張系爭本票債權存在，被上訴人自林春田處以無對價
    或不相當之對價而取得系爭本票，自不得享有優於前手林春田之權利。至於被上
    訴人所提會首戊○○所召集，每會三萬元，採外標制，會期自八十六年五月十五
    日起至八十七年十一月十五日止，連同會首戊○○共十九人參加之合會（下稱系
    爭十九人三萬元合會）會單，係會首戊○○事後召集，每會三萬元，採外標制，
    會期自八十六年七月十五日起至八十七年十月十五日止，連同會首戊○○共十六
    人參加之合會（下稱系爭十六人三萬元合會）會單之草稿，但林春田最後並未參
    加該三萬元之合會，又被上訴人所提由會首戊○○所召集，每會二萬元，採外標
    制，會期自八十四年三月五日至八十六年七月五日，連同會首戊○○共二十九人
    參加之合會（下稱系爭二十九人二萬元合會）會單，係系爭三十一人二萬元合會
    會單之草稿等語，並聲明：如主文第一、二項所示。
參、被上訴人則以：系爭本票係伊父林春田生前贈與伊，而會首戊○○固曾交付林春
    田六十餘萬元，但該筆金錢係林春田參加系爭十九人三萬元合會或系爭二十九人
    二萬元合會之得標金，林春田並未收到系爭合會之得標金，此由林春田未將系爭
    本票返還上訴人一點即可證明；又系爭如附表所示編號二之本票係訴外人戊○○
    向林春田借款，交付林春田作為擔保者等語，資為抗辯，並聲明：上訴駁回。
肆、得心證之理由：
一、上訴人主張：訴外人即被上訴人之父林春田（於八十八年五月二十二日死亡）前
    參加會首戊○○所召集之系爭三十一人二萬元合會，伊簽發如附表所示之系爭本
    票委由會首戊○○轉交予林春田，而系爭合會林春田已於八十六年八月五日得標
    等語，為被上訴人所不爭執，並有系爭合會之會單、本院本票裁定、本票影本、
    本院檢察署相驗屍體證明書等件附卷足佐，自堪信為真實。又被上訴人自承其取
    得系爭本票之原因為贈與，是上訴人主張：被上訴人以無對價取得系爭本票，亦
    堪信為真實。
二、上訴人另主張：林春田對系爭三十一人二萬元合會於八十六年八月五日得標（倒
    數第二會），會首戊○○即前往林春田住處，當面交付會款六十餘萬元予林春田
    收受，並由林春田之女丙○○在場協助點收，本應同時自林春田處取回伊先前因
    標得會款，為領取得標款，簽發委由會首戊○○轉交予林春田之系爭本票，但因
    林春田忘記系爭本票放置何處，而未取回，事後會首戊○○多次前往林春田住處
    ，催促林春田交還系爭本票，林春田應允待其找到系爭本票後再通知會首戊○○
    ，但迄八十八年五月間林春田過世為止，林春田均未交還系爭本票等語，為被上
    訴人所否認，並辯稱：林春田固曾由會首戊○○處收受六十餘萬元，但該筆金錢
    係林春田參加會首戊○○所召開系爭十九人三萬元合會或系爭二十九人二萬元之
    得標金，林春田並未收到系爭合會之得標金，此由林春田未將系爭本票返還上訴
    人一點即可證明云云。本院審酌會首戊○○曾召集數合會，有合會會單數紙附卷
    足稽，依兩造之攻防方法、合會會期及得標金等項，認卷附之前述系爭三十一人
    二萬元合會會單、系爭二十九人二萬元合會會單、系爭十六人三萬元合會會單、
    系爭十九人三萬元合會會單與本件訴訟有關，其餘會單則與本件無涉，是本件主
    要爭點在於：（一）會首戊○○交付林春田，由丙○○協助點收之六十餘萬元會
    款，是否即為林春田對系爭合會之得標款；（二）上訴人得否以此事由對抗被上
    訴人。
三、按當事人主張有利於己之事實者，就其事實有舉證之責任；票據債務人不得以自
    己與發票人或執票人之前手間所存抗辯之事由對抗對抗執票人，但執票人取得票
    據出於惡意者，不在此限；無對價或以不相當之對價取得票據者，不得享有優於
    其前手之權利，民事訴訟法第二百七十七條前段、票據法第十三條、第十四條第
    二項分別定有明文。又票據法第十四條第二項所謂無對價或以不相當之對價取得
    票據者，不得享有優於其前手之權利，係指前手之權利如有瑕疵（附有人的抗辯
    ），則取得人即應繼受其瑕疵，人的抗辯並不中斷，如前手無權利時，則取得人
    並不能取得權利而言（最高法院六八年台上字第三四二七號判例參照）。查證人
    即林春田之女丙○○證稱：會首戊○○於伊父親林春田過世前一、二年，有拿錢
    到林春田家，伊有在場幫忙點收，有好幾十萬元，這筆錢應該是會款，會首戊○○當天有無向林春田要本票伊不知道，但當天林春田並未交付任何本票，伊亦未
    聽過林春田表示有人欠他合會金等語（見本院九十年度簡上字第十三號第一八九
    、一九○頁、本院卷九十年七月二十日、九十一年四月九日、九十二年三月二十
    日準備程序筆錄），所證情節，及另案（即本院九十年度簡上字第一三、二九號
    ）上訴人丁○○、戊○○主張之事實，均核與上訴人前揭主張相符，上訴人前開
    主張，自堪信為真正。
四、被上訴人雖辯稱：林春田固曾由會首戊○○處收受六十餘萬元，但該筆金錢係林
    春田參加會首戊○○召開系爭十九人三萬元合會之得標金，林春田並未收到系爭
    合會之得標會款，此由林春田未將系爭本票返還上訴人一點即可證明云云，並提
    出系爭十九人三萬元合會會單一紙為證，為上訴人所否認，並辯稱：被上訴人所
    提系爭十九人三萬元會單，係會首事後召集之系爭十六人三萬元合會之草稿，但
    林春田並未參加該三萬元之合會等語，且提出系爭十六人三萬元合會會單一紙為
    證，則依前開說明，被上訴人對於林春田有參加系爭十九人三萬元合會並繳納會
    款之有利於己之事實，衡諸前揭說明，自應負舉證之責。經查：
（一）證人林馥蓉、謝孟芸之姓名均出現在系爭十九人三萬元之合會會單及系爭十六
      人三萬元合會會單上，證人駱芷蕙之姓名則出現在系爭十六人三萬元合會會單
      上。查證人駱芷蕙證稱：伊有參加系爭十六人三萬元之合會，至於被上訴人提
      出之系爭十九人三萬元之合會會單，係系爭十六人三萬元合會之草稿，後來參
      加上開三萬元合會之人數有減少等語（見本院九十年度簡上字第二九號卷第四
      二頁），證人林馥蓉則證稱：系爭十九人三萬元之合會會單是草稿，並未召成
      ，但後來系爭十六人三萬元合會有召成，伊有參加等語（見九十年簡上字第一
      三號卷第六九頁），證人謝孟芸亦證稱：系爭十九人三萬元會單之日期、會員
      人數均有誤，應是草擬之會單，會首戊○○經常會先交付草擬之會單，待會員
      確定後，再交付一正確之會單等語（見本院九十年度簡上字第二○號卷，九十
      年三月二十日準備程序筆錄），所證情節，及另案（即本院九十年度簡上字第
      一三、二九號）上訴人陳玲玉等六人、戊○○主張之事實，均核與上訴人之主
      張相符，並有系爭十六人三萬元之合會會單附卷足稽，上訴人前揭主張，自堪
      信為真實。
（二）再者，上開由會首戊○○召集系爭十九人三萬元之合會若有召成，必有參加會
      員、定期開標、開標金額及繳納會款之紀錄，被上訴人欲證明上情當非難事，
      然被上訴人除前揭合會會單外，對於戊○○擔任會首之系爭十九人三萬元之合
      會確有召成及林春田確有參加該合會及繳納會款之事實，既未能舉證以實其說
      ，則被上訴人前揭所辯：林春田有參加會首戊○○所召集系爭十九人三萬元之
      合會，及林春田由會首戊○○處收受之六十餘萬元係系爭十九人三萬元合會之
      得標金云云，自不足採信。
五、被上訴人另辯稱：林春田固曾由上訴人處收受六十餘萬元，但該筆金錢係林春田
    參加會首戊○○所召集之系爭二十九人二萬元合會之得標金，林春田並未收到系
    爭合會之得標金云云，並提出系爭二十九人二萬元合會會單一紙為證，惟為上訴
    人所否認，並辯稱：被上訴人所提系爭二十九人二萬元之合會會單，係系爭合會
    會單之草稿等語，則依前開說明，被上訴人對於林春田有參加該系爭二十九人二
    萬元合會並繳納會款之有利於己之事實，自應負舉證之責。經查：
（一）證人蕭明珠、林馥蓉、謝孟芸之姓名均出現在系爭二十九人二萬元合會會單及
      系爭三十一人二萬元合會會單上，證人駱芷蕙則以其家人陳永漢、陳昌嶽之名
      義參加，陳永漢、陳昌嶽之姓名亦均出現在上開二個合會會單上。查證人駱芷
      蕙證稱：系爭二十九人二萬元之合會會單係系爭三十一人二萬元合會會單之草
      稿，因為參加之會員人數有增加等語（見本院九十年度簡上字第二九號卷第四
      二頁），證人蕭明珠證稱：系爭二十九人二萬元之合會會單，只是草稿，事後
      並未招成，因為伊同學吳佳燕及伊同學姊姊吳佳錦本來表示要參加系爭二十九
      人二萬元之合會，後來又拒絕，會首戊○○就另外再邀別人參加，後來招成系
      爭三十一人二萬元合會等語（見同上卷第八八、八九頁），證人林馥蓉證稱：
      系爭二十九人二萬元之合會並未召成等語（見本院九十年簡上字第一三號卷第
      六九頁），證人謝孟芸亦證稱：系爭二十九人二萬元合會會單因增加會員而作
      廢，系爭三十一人二萬元合會則已結束，並無金錢糾紛等語（見本院九十年度
      簡上字第二○號卷，九十二年三月二十日準備程序筆錄），所證情節，及另案
      （即本院九十年度簡上字第一三、二九號）上訴人陳玲玉等六人、戊○○主張
      之事實，經核均與上訴人主張相符，參酌系爭二十九人二萬元之合會會單與系
      爭三十一人二萬元之合會會單，其參加之會員、會員順序，幾近相同，起會之
      時間亦同為八十四年三月五日，有上開合會會單二紙附卷足稽，足見上訴人前
      揭主張，堪信為真實。
（二）再者，被上訴人初辯稱：會首戊○○交付林春田之六十餘萬元係林春田參加系
      爭二十九人二萬元之合會之得標金云云，嗣改辯稱：上開六十餘萬元係林春田
      參加系爭十九人三萬元合會之得標金云云，所辯前後矛盾，已難遽信，況上開
      由會首戊○○召集之系爭二十九人二萬元合會若有召成，必有參加會員、定期
      開標、開標金額及繳納會款之紀錄，被上訴人欲證明上情當非難事，然被上訴
      人除提出前揭會單外，對於會敏慧擔任會首之系爭二十九人二萬元之合會確有
      召成及林春田確有參加該合會及繳納會款之事實，既未能舉證以實其說，則被
      上訴人前揭所辯：林春田有參加會首戊○○所召集系爭二十九人二萬元之合會
      ，林春田由會首戊○○處所收受之六十餘萬元係上開合會之得標金云云，亦不
      足採信。
六、此外，林春田對系爭三十一人二萬元合會已於八十六年八月五日得標，該合會並
    於八十六年九月五日全部結束，該合會會單上並有會員之姓名及電話，有系爭三
    十一人二萬元合會會單附卷可稽，而林春田身為校長，具有相當之學識，若果真
    如被上訴人所辯：林春田未收到系爭三十一人二萬元合會之得標金云云，則衡之
    常情，自上開林春田得標日起至林春田死亡之日（即八十八年五月二十二日）止
    ，其期間長達一年九個月，林春田自無不持系爭本票向上訴人追討之理，然林春
    田迄死亡前，均未持系爭本票向上訴人主張，反而由林春田之女即被上訴人於林
    春田死亡後，以林春田贈與系爭本票為由，於八十九年十月間持系爭本票向本院
    聲請本票裁定強制執行，自與常情有悖。是上訴人前開主張，與上開事證及經驗
    法則均屬相符，堪信為真實。
七、上訴人前因參加系爭合會，且較林春田先得標，為取得得標金而簽發系爭本票委
    由會首戊○○轉交林春田作為擔保，上訴人與林春田間即為票據直接前後手關係
    ，而事後上訴人已交付系爭三十一人二萬元合會之會款予會首戊○○，會首戊○○亦已將系爭三十一人二萬元合會之得標金（其內即已包含上訴人所繳交之會款
    ）交付予林春田，上訴人與林春田間之會款債務，自已因清償而消滅，揆諸首開
    規定，上訴人自得以此事由對抗林春田。又被上訴人係以無對價取得系爭本票者
    ，不得享有優於其前手即林春田之權利，已如前述，是上訴人主張：系爭本票係
    伊等為擔保伊等對林春田系爭三十一人二萬元合會之會款債務而簽發，上開債務
    已因清償而消滅，林春田不得再對伊等主張系爭本票債權存在，而被上訴人係因
    林春田贈與而取得系爭本票，自不得享有優於前手林春田之權利等語，堪以採信
    ，上訴人自亦得以上開事由對抗被上訴人。
八、未按本票為無因證券，本票債權人就其取得本票之原因，固不負證明之責任，惟
    執票人既主張本票係發票人向伊借款而簽發交付，以為清償方法，發票人復抗辯
    其未收受借款，消費借貸並未成立，則就借款已交付之事實，即應由執票人負舉
    證之責任（最高法院七十三年一月十日七十三年度第一次民事庭會議決議參照）
    。被上訴人雖另辯稱：系爭如附表所示編號二之本票係訴外人戊○○向林春田借
    款，交付林春田作為擔保者云云，為上訴人所否認，並稱：伊及戊○○均未持上
    開本票向林春田借款等語，則被上訴人主張上開本票係戊○○為向林春田借款所
    簽發，林春田並已交付借款之有利於己之事實，自應負舉證責任。查被上訴人於
    原審辯稱：系爭如附表所示二紙本票均係林春田參加系爭三十一人二萬元合會，
    因上訴人得標，為取得得標金所交付作為擔保者云云（見原審九十年二月七日言
    詞辯論筆錄），於本院審理時翻稱：如附表所示編號二之本票係戊○○向林春田
    借款，交付林春田作為擔保者云云，所辯前後矛盾，已難採信，而證人戊○○證
    稱：伊從未向林春田借款等語（見本院九十二年五月十六日言詞辯論筆錄），亦
    核與上訴人之主張相符，是上訴人除如附表編號二所示之本票外，既無法舉出其
    他證據證明戊○○與林春田有消費借貸關係，及戊○○有收受借款之事實，則被
    上訴人上開所辯，亦屬無據。
九、綜上所述，上訴人起訴請求確認被上訴人所持有如附表所示，由上訴人所簽發之
    本票債權不存在，為有理由，應予准許，原審為上訴人敗訴之判決，尚有未洽，
    上訴意旨指摘原判決不當，求予廢棄改判，為有理由，爰由本院將原判決予以廢
    棄，並改判如主文第二項所示。
伍、本件為判決之基礎已臻明確，兩造其餘攻擊、防禦方法及舉證，經審酌後，核與
    判決結果無影響，爰不逐一論列，併此敘明。
陸、據上論結，本件上訴為有理由，依民事訴訟法第四百三十六條之一第三項、第四
    百五十條、第七十八條，判決如主文。
中      華      民      國    九十二    年      五      月     三十     日
                                        臺灣臺東地方法院民事庭
~B審判長法    官  李昆曄
~B      法    官  林永村
~B      法    官  徐文瑞
右為正本係照原本作成。
本件不得上訴。
中      華      民      國    九十二    年      七    月    二十三     日
~B法院書記官  陳敏捷
附表：
┌──┬────┬───────┬───────┬───────┬───┐
│編號│ 發票人 │發    票    日│票  面  金  額│本  票  號  碼│到期日│
│    │        │              │（新  臺  幣）│              │      │
├──┼────┼───────┼───────┼───────┼───┤
│ 一 │ 孫綿娟 │八十四年九月五│貳萬參仟參佰元│0000000│未記載│
│    │        │日            │              │號            │      │
├──┼────┼───────┼───────┼───────┼───┤
│ 二 │ 同右   │同右          │同右          │0000000│未記載│
│    │        │              │              │號            │      │
└──┴────┴───────┴───────┴───────┴───┘


司法院資訊處製作；財團法人民間司法改革基金會備份。
